【裁判字號】    86,重上,128
【裁判日期】    900529
【裁判案由】    土地所有權移轉登記等
【裁判全文】
臺灣高等法院臺中分院民事判決      八十六年度重上字第一二八號
      上  訴  人    乙○○
      複 代理 人    祝振栔
      被 上訴 人    甲○○○.
                    張右人
右當事人間請求土地所有權移轉登記等（請求不當得利）事件，上訴人對於中華民國
八十六年七月三十一日臺灣南投地方法院第一審判決（八十六年度重訴字第四號），
提起上訴，本院判決如左：
      主      文
被上訴人應給付上訴人新臺幣壹拾伍萬肆仟柒佰陸拾玖元及自民國八十九年三月十五
日起至清償日止按年息百分之五計算之利息。
上訴人其餘變更之訴及假執行之聲請駁回。
變更之訴訴訟費用由被上訴人負擔百分之二，餘由上訴人負擔。
      事      實
甲、上訴人方面：
一、聲明：求為判決：
  (一)被上訴人應給付上訴人新台幣（下同）八百萬元及自民國八十五年十二月二十四
    日起至清償日止，按年息百分之五計算之利息。
  (二)前項聲明，請准由上訴人提供台北銀行無記名定期存單或現金，為被上訴人供擔
    保後，宣告假執行。
  (三)第二審訴訟費用由被上訴人負擔。
二、陳述：除與原判決記載相同部分予以引用外，補稱：
  (一)按「訴之變更或追加．非經他造同意不得為之，但第二百三十五條第一項第二款
    至第六款情形不在此限。」，又「訴狀送達後，原告不得將原訴變更或追加他訴
    。但有下列各款情形之一者，不在此限：：四、因情事變更，而以他項聲明代最
    初之聲明者。」民事訴訟法第四百四十六條第一項前段、第二百五十五條第一項
    第四款定有明文。查本件如原判決附表所示十五筆土地（下稱系爭土地），目前
    業經台灣南投地方法院（下稱南投地院）民事執行處執行拍賣，且以新台幣（下
    同）五千四百九十八萬元之價金拍定，並核發權利移轉證書予拍定人在案。是以
    ，本件由於此項客觀情事之變更，非僅被上訴人無從再返還系爭信託物之土地予
    上訴人．而有債務不履行之情，應對上訴人負損害賠償之責；甚且，由於上開拍
    賣程序之執行債務人亦為被上訴人，被上訴人原來對其債權人之債務，因債權人
    領取分配價款，而生相當於拍定價額之範圍內受免責與消滅之效果，然被上訴人
    充其量僅是系爭土地之受託人，實質的所有權人仍為上訴人，是被上訴人因系爭
    土地之拍賣，而受有五千四百九十八萬元債務消滅之利益。對上訴人而言，自屬
    不當得利。為此，上訴人爰本此情事之變更，並依債務不履行、不當得利等法律
    關係變更本件請求如聲明第一項所示。
  (二)系爭土地乃上訴人於六十八年初出資所購買，因當時尚未具有自耕農資格，乃信
    託登記予被上訴人：
    1.依上訴人所提出財政部國稅局松山稽徵所七十三年六月十四日財北國稅資字第
      一○七六一號函所載：「又查由債務人甲○○○君提供南投縣小半天段二一○
      地號等十筆土地設定抵押向納稅人乙○○借款乙節，依據南投縣竹山分處七十
      三年六月七日竹山稅一字第四五七二號函覆，納稅人蔡君無自農身份無法以其
      名義購買土地，遂徵得甲○○○之同意以甲○○○之名義購買，為避免將來發
      生土地產權糾紛始設定抵押權與蔡君，其間並無金錢借貸情事屬實」。復依上
      訴人所提出之同意預告登記證明書記載：「同意人（即甲○○○）前於民國六
      十八年立證土地買賣預約證書與乙○○先生收執，乃因乙○○先生不具自耕農
      身份，以同意人名義購買南投縣小半天段二○八之二地號等十五筆土地，且因
      乙○○先生投資於該土地上之建設構造物，養魚池、休閒建設物、給排水溝、
      整地築路以及種植茶樹等等累積之金額於七十五年間即已超過八百萬元，茲為
      上記土地之所有權保全以及土地上全部構造物種作物等之支配權益保障，本人
      同意辦理土地預告登記，表示將來除了乙○○先生或其所指定之（即繼承人）
      第三人，絕不移轉，特立此書為證」。再依被上訴人所提之土地所有權移轉登
      記不同理由書上記載：「一、原告（指乙○○）於民國八十六年（應為六十八
      年之誤繕）二月間購買土地之目的如『七十三年十月間聯合報所登，附影印本
      』十八年來一直無實現沒有適當處理，被告不能接受。二、原告（指乙○○）
      於民國七十三年提供捐獻土地八佰餘坪給鹿谷鄉公所興建竹豐社區活動中心用
      地，但是目前還有六佰餘坪未辦理移轉登記給鄉公所，請原告塗銷該筆土地預
      告登記以便辦理『鄉公所來函附影印本』。原告應給被告款項：管理費：自民
      國六十八年二月份起至民國八十六年二月間止共計二一六個月，每月一萬五千
      元計算合計三百十萬五千元。依上開之記載均在在顯示本件系爭土地確為上訴
      人所出資購買，而信託登記予被上訴人名下。
    2.查上訴人自購買系爭土地後，一直保有系爭土地之所有權狀，於七十三年間因
      地目變更及捐獻土地，曾將土地所有權狀二張送給南投縣鹿谷鄉公所處理，而
      鹿谷鄉公所於七十三年六月二十六日以七三鹿鄉民字第六三四二號函寄還系爭
      土地所有權狀予上訴人，該函件正本寄予上訴人，副本則送給被上訴人之夫劉
      有信，並於該函記載：「本鄉竹豐社區活動中心興建用地承蒙貴先生熱心捐獻
      提供，現已順利建築完成，有關土地分割及地目變更案除保留小半天段第二一
      ○之一地號建六六二平方公尺過戶為本所名義外，茲寄還七筆土地所有權狀數
      目如明細表及地圖乙份」，是由該函記載可證土地確為上訴人所購買，否則鹿
      谷鄉公所無庸將所有權狀還予上訴人，且被上訴人早就知道權狀在上訴人手上
      ，自當時迄今已十幾年，被上訴人均未要求返還，迄八十六年五月十三日雙方
      交惡後始發函予上訴人請求返還系爭土地之所有權，實與一般人均會持有土地
      所有權狀及知該所有權狀為別人非法占有，定於短期間請求返還之經驗法則不
      合。由此可知系爭土地之所有權人確為上訴人。
    3.「按自認之撤銷，除別有規定外，以自認人能證明與事實不符或經他造同意者
      ，始得為之」，民事訴訟法第二百七十九條第三項定有明文。對於前項所述，
      被上訴人嗣雖翻異前詞，空言否認「同意預告登記證明書」上簽名，印文及內
      容之真正。惟查，有關同意預告登記證明書上之簽名，是否為被上訴人所簽，
      非僅證人朱亞石於本院審理時已證述在案，且被上訴人之訴訟代理人於原審八
      十六年一月二十三日審理時亦自認：「對於同意預告登記證明書是被告甲○○
      ○所簽的無誤：；我們也有辦理預告登記：：」云云，足證同意預告登記證明
      書應堪信為真實。茲被上訴人推翻供認，然依上開規定之旨，自應由被上訴人
      證明上揭之自認與事實不符，始得撤銷之。否則，其於原審不利於己之陳述，
      自仍有拘束當事人及法院之效力。更何況，被上訴人嗣於本院八十七年九月十
      七日審理時亦稱：「（問：同意書上的印章如何蓋的？）印章是沒錯：：」云
      云，且將該「同意預告登記證明書」與卷附「預告登記同意書」、原審代理人
      委任狀及八十七年六月二十五日本院命被上訴人當庭書寫之字跡等，相互對照
      以觀，實可發現上開字跡完全相符。又原審上訴人所提土地買賣預約證明書、
      聲明書、收據上之被上訴人簽名或印文，亦完全與上開同意預告證明書之被上
      訴人簽名及與被上訴人所提公契上之印文相合，俱證上開文書係真正無訛，被
      上訴人嗣推翻前詞否認簽字及印文之真正，顯無可採。
    4.復查被上訴人於原審辯稱：「當時原告向被告說要辦理建造圖書館等叫被告拿
      印章，但原告都自行辦理抵押權登記」等語，嗣又具狀空言：「被告於六十八
      年六、七月間聽伊丈夫說，原告有辦法將農地申請變更為建地，伊丈夫信其為
      真，將被告之土地權狀、印鑑之文件寄給原告，原告利用機會偽造辦理各項契
      約書」云云。惟其前後所辯根本矛盾，復參以被上訴人在民國六十八年十一月
      六日猶蓋印立據，印章分明在被上訴人手中，並無交予上訴人，所辯顯然不實
      以觀，俱見被上訴人所辯乃是飾詞抵賴，顯無可取。
    5.被上訴人曾於南投地院對上訴人就系爭土地提起確認抵押權不存在之訴，在訴
      訟中，因系爭土地被拍賣，被上訴人在該案乃變更為損害賠償之訴，請求賠償
      八百萬元及利息，經判決駁回被上訴人之訴。判決理由中明確指出：「系爭土
      地實際為被告（即上訴人）出資所購買，而信託登記予原告（即被上訴人），
      而被告復已終止該信託關係」，該判決被上訴人亦未提出上訴而告確定，更足
      以證明信託關係之存在。
  (三)兩造間就系爭土地之信託關係乃屬積極信託，要非被上訴人抗辯之脫法行為：查
    被上訴人雖另辯稱兩造間之信託關係，係屬消極信託，依最高法院八十三年台上
    字第三一七二○號判決之旨，應係脫法行為，難認為合法。然依1.同意預告登記
    證明書上明確記載：「乙○○先生投資於該土地上之：：」，而所有養魚池、種
    植檳榔、茶樹均由被上訴人管理。2.八十六年三月十日被上訴人在第一審答辯狀
    承認：「（原告）並賦予（被告）管理、處分等權限：：」3.被上訴人於原審審
    理時亦自認：「原告是於六十八年購買土地登記於被告名下，致今均沒有支付管
    理費給我，因原告向我要回土地，因此我也要他的十八年的管理費：：我是有於
    系爭土地上種植茶樹（檳榔、經營魚池等）」。4.被上訴人於八十六年二月二十
    五日所提出：「土地所有權移轉登記不同意理由書稱原告應給被告：：管理費：
    ：地上物：：檳榔樹：：種植：：整魚池：：」，均係管理性質等情，即堪佐證
    被上訴人確長期占有、使用、管理系爭土地，且有關系爭土地管理、建設之費用
    亦厥由上訴人所支付，復再觀諸附卷之被上訴人收取在系爭土地建設之費用收據
    ，足見兩造間確非消極信託，並無通謀虛偽意思表示以為脫法行為，其信託關係
    並非無效。最高法院八十三年台上字第三一七二號判決於本件自無適用之餘地，
    至為昭灼。且查上揭判決之案例內容，乃係執行債務人委託第三人買受伊所有之
    遭拍賣房地，該執行債務人亦未將房地交予第三人，最高法院乃質疑該信託是否
    有經濟上或社會之目的，是否該債務隱匿其財產，以規避強制執行？該第三人是
    否受有管理或處分信託物之義務？核與本案之情形不相同，亦為明顯，被上訴
    人執此抗辯實非有據。又被上訴人既不否認系爭土地之各項建設係由上訴人支付
    資金，而由被上訴人夫妻二人僱工施作，實際占有，被上訴人確係受託管理，被
    上訴人空言辯稱伊僅為受僱人，孰能置信。再受託人本有依信託人之意思而管理
    信託財產之義務，上訴人縱對被上訴人就信託物之管理、處分有所指示或曾接納
    被上訴人之建議而同意為處置，均無礙被上訴人為受託人之地位，被上訴人執此
    辯稱其為受僱人，顯係飾詞狡，要非可採。
  (四)本件之信託關係並無違反舊土地法第三十條規定之問題：查被上訴人復主張兩造
    之信託關係，因有違舊土地法第三十條之規定，應屬無效之信託契約，故上訴人
    不得本於無效信託契約之終止，向被上訴人請求返還系爭土地云云。惟按舊土地
    法第三十條係就私有農地所有權移轉之物權行為所作之強制規定，關於約定負擔
    移轉該項土地所有權之債務之債權行為（如買賣、互易、贈與等契約），並不在
    限制之列，故約定出售私有農地於無自耕能力之人者，其所定之農地買賣契約（
    債權契約）尚不能認定係違反強制規定，依民法第七十一條前段應屬無效（最高
    法院六十九年度第九次民庭庭推總會決議參照）。又關於農地之買賣，承買人雖
    係無自耕能力之人，惟如約定由承買人指定登記與任何有自耕能力第三人或具體
    約定登記與有自耕能力之特定第三人，即非民法第二百四十六條第一項以不能之
    給付為契約之標的，難認其契約為無效。又在立約當時承買人雖無自耕能力，而
    約定待承買人自己有自耕能力時方為移轉登記，或約定該項耕地之所有權移轉與
    無自耕能力之特定第三人，待該第三人有自耕能力再為權利移轉登記者，依同條
    但書規定，其契約仍為有效（最高法院七十三年度第五次民事庭會議決議）。據
    上可知，舊土地法第三十條之法律效果，僅是禁止無自耕能力身分者即受移轉登
    記而已，所涉及債權契約之效力者，僅是標的是可能之問題，要與公共秩序或脫
    法行為無關。查本件由上訴人出資，並由被上訴人出名購買並登記系爭土地所有
    權，依上揭說明，自難認有何標的不能致契約無效之問題。而兩造間復約明俟將
    來上訴人取得自耕農資格，被上訴人再移轉系爭土地所有權予上訴人，準此，揆
    諸上揭說明，本件無不能之情形，則其約定自屬有效。今上訴人於有自耕農之資
    格且法令變更後，請求移轉系爭土地於其所有，自符法律規定，亦非不法，被上
    訴人抗辯係脫法行為、不法之不當得利，尤屬無稽。
乙、被上訴人方面：
一、聲明：求為判決：
  (一)上訴人變更之訴駁回。
  (二)第一、二審訴訟費用由上訴人負擔。
  (三)如受不利判決，願供擔保請免為假執行。
二、陳述：除與原判決記載相同部分予以引用外，補稱：
  (一)兩造間並無信託關係存在，系爭土地確由被上訴人所購買有契約書等件為證，上
    訴人一直主張系爭土地為伊所承購，惟迄今無法提出買賣契約書佐證，空言主張
    不足採信，至於上訴人在原審所提出由被上訴人簽名之同意預告登記證明書及土
    地買賣預約證聲明書，係上訴人欺被上訴人識字不多，學識不足，誘使被上訴人
    簽名其上，被上訴人否認上開文書內容之真正。
  (二)縱認兩造間果真有信託關係，則因上訴人在起訴狀中自承「為利於管理，由原告
    於土地設置地上構造物」，在八十六年四月十日之準備狀也載明「投資於系爭土
    地上之建物、魚池、休閒建設物、排水溝、種茶樹已達八百萬元」等語，上訴人
    又委託律師致函省社會處表示其捐贈系爭土地給鹿谷鄉公所等詞，足徵上訴人仍
    直接管理農地，因此有建築建物，做排水溝之舉，又捐地給公所。換言之，系爭
    土地及地上建物之真正管理人為上訴人，被上訴人僅係居於受僱人身分，代管系
    爭土地及地上建物而已。因此，兩造間之信託關係應屬消極信託，依最高法院八
    十三年台上字第三一七二號判決所揭示之意旨，此為脫法行為，難認為合法。上
    訴人既係基於不法原因而為給付，將系爭土地之所有權移轉登記於被上訴人名下
    ，依民法第一百八十條第四款之規定，被上訴人自得拒絕返還系爭土地。
  (三)再退步言，上訴人主張兩造間為積極信託，並有預告登記，而為避免被上訴人日
    後反悔，拒絕將系爭土地返還上訴人，為保障其權益，乃設定抵押權，以達到避
    險之目的，就形式上而論，兩造間之信託契約似乎合法有效，惟探其實際，上訴
    人為規避舊土地法第三十條對無自耕能力人取得私有農地之限制，乃透過積極信
    託之成立，隱藏其農地利益之真正歸屬。按舊土地法第三十條之立法目的，係為
    防止非農民承受農地，實行土地壟斷，積極輔助農民增加取得耕地使用機會，而
    限制無自耕能力人不得取得私有農地，今無自耕能力之上訴人透過積極信託之方
    式，來規避舊土地法第三十條之規範，間接達到取得農地之最終目的，其與被上
    訴人所成立之信託關係，應認為已違反公共政策而屬不法信託之列，應歸於無效
    。在此情形下，上訴人將系爭土地所有權登記在被上訴人名下，屬於不法之不當
    得利，依民法第一百八十條第四款之規定，被上訴人自得拒絕返還系爭土地。
  (四)上訴人雖主張有自耕農身分，但因其住所設於台北市，依「自耕能力證明書之申
    請及核發注意事項」之規定，上訴人根本無法取得系爭土地之自耕能力證明，無
    法辦理所有權移轉登記，其提出本件訴訟實無理由。
  (五)本件上訴人為訴之變更，其主張略以被上訴人無從返還信託物，有債務不履行及
    受有抵押權消滅之利益，依債務不履行與不當得利法律關係求償：
    (1)但依上訴人在原審所提出財政部國稅局松山稽徵所七十三年六月十四日財北國
      稅資字第一○七六一號函所載：「又查由債務人甲○○○君提供南投縣小半天
      段二一○地號等十筆土地設定抵押向納稅人乙○○借款乙節，依據南投縣竹山
      分處七十三年六月七日投竹稅一字第四五七二號函覆，納稅人蔡君無自耕農身
      份無法以其名義購買土地，遂徵得甲○○○之同意以甲○○○君之名義購買，
      為避免將來發生土地產權糾紛始設抵押權予蔡君，其間並無金錢借貸情事屬實
      」，顯見被上訴人並未向上訴人借貸八百萬元，如今抵押權消滅，被上訴人並
      未獲得債務消滅之利益，自無不當得利之可言。
    (2)復據上訴人在原審提出之聲明書記載：「聲明人甲○○○，茲聲明本人名下所
      有坐落南投縣鹿谷鄉○○○段第二三七地號、二三七之一地號、二三七之二地
      號、二○一地號所示土地，確為乙○○所承購，蔡君為夫兄至友因其未具自
      耕農資格，故徵得本人同意，以本人名義辦理產權移轉登記蔡君為保全其土
      地，且本人亦絕對信守歸還土地之誠意，乃將上開地號之土地設定抵押權登記
      予蔡君，本人自始即未從蔡君借得任何款項，亦未支付利息給予蔡先生本人，
      該設定抵押權登記祇屬擔保性質」。由該聲明書之記載，本件抵押權設定，只
      是信託登記之擔保性質。上訴人自承「系爭土地由上訴人以設定之抵押權執行
      拍賣，由上訴人拍定」等語，則上訴人擔保之債權已獲得滿足，上訴人並無任
      何損失，既無實際損害，自無請求被上訴人賠償之理。
      理      由
一、按在第二審為訴之變更或追加，非經他造同意，不得為之，但因情事變更而以他
    項聲明代最初之聲明者，不在此限，此觀民事訴訟法第四百四十六條第一項、第
    二百五十五條第一項第四款之規定自明。本件上訴人原依據信託之法律關係，訴
    請被上訴人將坐落南投縣鹿谷鄉○○○段如原判決附表所示之十五筆系爭土地所
    有權全部移轉登記予上訴人；並自坐落於前開土地上之如原判決附圖斜線部分所
    示之建物遷出，連同土地交付與上訴人；於訴訟繫屬本院時，上訴人所訴請移轉
    登記並點交之不動產，經被上訴人之債權人邱雀聲請原審法院查封拍賣，業已拍
    定，此有南投地院不動產權利移轉證書在卷可按（附本院卷(二)宗第一○五頁），
    被上訴人自無法移轉登記及點交系爭房地予上訴人，情事已有變更，則上訴人變
    更聲明為依債務不履行及不當得利之法律關係，請求被上訴人給付上訴人八百萬
    元及自八十五年十二月二十四日起算法定遲延利息，揆諸首揭說明，並無不合，
    上訴人為訴之變更，自應准許。復按當事人因情事變更，而以他項聲明代最初之
    聲明，法律基於便宜之理由，在民事訴訟法第二百五十五條第一項第四款固規定
    ，於訴訟無礙，不受同法第二百五十五條之拘束，但其在本質上仍屬訴之變更。
    而在第二審為訴之變更合法者，原訴可認為已因而視為撤回時，第一審就原訴所
    為判決，自當然失其效力。第二審法院應專就新訴為裁判，無須更就該判決之上
    訴為裁判（最高法院七十一年度台上字第三七四六號判例參照）。本件上訴人訴
    之變更既為合法，原判決即失其效力，本院自無庸再就該判決之上訴為裁判，而
    應專就新訴為裁判，合先敘明。
二、上訴人主張：系爭土地乃伊於六十八年初出資所購買，因未具有自耕農資格，乃
    經被上訴人之同意，以被上訴人之名義購買，並暫信託登記與被上訴人名下，且
    由被上訴人對系爭土地為管理、使用、收益；又為確保上訴人之權益，兩造乃協
    同辦理預告登記，約定除上訴人或上訴人所指定之人外，不得將系爭土地所有權
    移轉登記予第三人，今上訴人已取得自耕農身份，無須再信託登記予被上訴人，
    乃依法終止兩造間信託關係，被上訴人即應將系爭土地所有權移轉登記予上訴人
    ；並自坐落於系爭土地上之建物遷出，連同土地交付與上訴人。詎系爭土地業經
    被上訴人之債權人邱雀聲請南投地院查封拍賣，為上訴人以五千四百九十八萬元
    之價額拍定，被上訴人已無法再移轉登記及點交系爭房地予上訴人，並因拍賣之
    結果受有債務消滅之利益，爰依債務不履行及不當得利之法律關係，請求被上訴
    人給付上訴人八百萬元及自八十五年十二月二十四日起算法定遲延利息等情。
三、被上訴人則以：兩造間並無任何信託關係存在，系爭土地乃被上訴人向他人所購
    買並登記為伊所有，上訴人向伊訛稱可將系爭土地之地目田變更為建地，被上訴
    人之夫劉有信乃將土地所有權狀及印鑑章等資料交予上訴人，使上訴人得偽為辦
    理抵押權登記及土地預告登記，縱認兩造間有信託行為，亦係為規避舊土地法第
    三十條之限制，屬消極信託，該信託行為應屬無效之脫法行為，上訴人之給付為
    不法之給付，自不得請求返還系爭土地。又系爭土地業經上訴人拍定取回所有權
    ，依上訴人所提出之財政部國稅局松山稽徵所七十三年六月十四日財北國稅資字
    第一○七六一號函及聲明書，足認上訴人之八百萬元抵押債權不存在，被上訴人
    自未獲得任何債務消滅之利益等語，資為抗辯。
四、查系爭土地原登記為被上訴人所有（系爭土地於六十八年三、四月間登記時，原
    為十筆，七十二年間分割增加二三八之二地號、二三八之三地號、二一０之一地
    號、二一０之二、二一０之三地號，亦登記為被上訴人所有），並為上訴人辦理
    八百萬元抵押權設定登記及土地預告登記，嗣於本案訴訟繫屬中，系爭土地為被
    上訴人之債權人邱雀聲請南投地院查封拍賣，由上訴人以五千四百九十八萬元得
    標買受，並已取得南投地院核發之權利移轉證書，為兩造所不爭執之事實，並據
    上訴人提出土地登記簿謄本、投標書、權利移轉證書為證，且經本院依職權調取
    南投地院八十八年度執字第二三○六號執行卷宗核閱屬實，此部分事實自堪信為
    真實。
五、本件上訴人主張系爭土地係伊於六十八年二月間出資購買，因伊當時並無自耕農
    身份，乃信託登記於被上訴人名下等情，惟為被上訴人所否認，辯稱：兩造間並
    無信託關係，系爭土地係伊所購買云云。經查：
  1.被上訴人於原審八十六年一月二十三日準備程序時指稱：「兩造間原不認識，乙
    ○○與我哥哥是好友，當初乙○○說他購買土地要贈送給我們，到民國七十三年
    乙○○說要將其中八百坪土地捐給鹿谷鄉公所，當時他也有告訴被告說他要捐地
    之事，後因該地建活動中心，附近環境整理完美，土地漲價，原告因此要將土地
    要回去」、「原告是於六十八年購買土地登記於被告名下，至今原告均沒有支付
    管理費給我，因原告向我要回土地，因此我也要他付十八年的管理費」等語（見
    原審卷第七十四頁正面、第七十五頁正面），另被上訴人於原審提出土地所有權
    移轉登記不同意理由書，載明「原告於民國八十六年（六十八年之誤）二月間購
    買土地之目的如『七十三年十月間聯合報所登，附影印本』，但十八年來一直無
    實現沒有適當處理，被告不能接受。原告於民國七十三年間提供損獻土地八百餘
    坪給鹿谷鄉公所興建竹豐社區活動中心用地，但是目前還有六百餘坪未辦移轉登
    記給鄉公所，請原告塗銷該筆土地預告登記以便辦理『鄉公所來函附影印本』。
    原告應給付被告之款項一、管理費：自民國六十八年二月份起至民國八十六年二
    月止共計二百十六個月，每月一萬五千元計算合計三百十萬五千元：：：」，可
    見被上訴人業已承認系爭土地為上訴人出資所購買，登記被上訴人之名義，上訴
    人曾將所購買之部分土地捐獻給鹿谷鄉公所作為興建竹豐社區活動中心之用地，
    因上訴人拒絕支付被上訴人十八年管理系爭土地之費用，被上訴人乃不願返還土
    地予上訴人。被上訴人此部分所述，適與其夫兄劉有仁於本院八十七年四月二十
    三日準備程序證稱：「乙○○要回土地，但是我弟弟（即被上訴人之夫劉有信）
    說他投下的資金有五、六百萬，乙○○若要回土地，要拿出五、六百萬元出來」
    等語（見本院卷(一)第九十三頁正面）相符，由上訴人將以被上訴人名義購買之土
    地捐獻給鹿谷鄉公所興建活動中心，及被上訴人向上訴人催討管理系爭土地十八
    年之管理費及投資系爭土地之費用，益證系爭土地係由上訴人出資購買。
  2.上訴人主張系爭土地為伊出資購買，業據提出收據一紙（附原審卷第一二三頁）
    及合作金庫入戶電匯水單四紙（附本院卷(一)第一三七至第一四○頁）為證，證人
    即開立收據之人劉有信雖不否認該收據之真正，惟證稱：「該收據是開給劉有仁
    的，六十八年四月間上訴人找劉有仁說要買地，當時系爭土地已過戶予被上訴人
    ，劉有仁並未說明是何人要買土地，只說有朋友要買土地蓋公園、魚池，伊有收
    到劉有仁所交付的錢，伊拿這些錢先去開闢公園、魚池，當時拿到的錢比收據記
    載之金額多三、四十萬元，詳細金額記不清楚，收據記載之金額僅是大略估算而
    已」（見本院卷(一)第七十三頁），證人劉有仁亦證稱：「伊有收到上訴人所匯之
    二百五十萬元，伊全部轉交與劉有信，伊向劉有信說該筆錢是供蓋有德園之用」
    （見本院卷(一)第九十一頁），足認上訴人確曾匯款與劉有仁，並經劉有仁轉交劉
    有信，劉有信始開立該張收據予劉有仁。而依前揭收據及合作金庫入戶電匯水單
    所示，上訴人係於六十八年一月十三日匯款三十萬元、六十八年一月十六日匯款
    三十萬元、六十八年一月二十二日匯款二十萬元、六十八年二月十日匯款一百七
    十萬元，合計二百五十萬元至鹿谷鄉農會劉有仁帳戶，劉有信則於六十八年二月
    十四日支付承買土地之價款予林新吉二十三萬九千五百元，林永田四十七萬五千
    七百二十八元、劉啟陽二十四萬四千一百六十元、林紹統四十六萬五千二百四十
    元、林生賓四十七萬三千元、林見冬二十四萬零二百元、林啟禎十四萬六千元，
    及林紹萃介紹費三萬六千元，合計二百三十一萬九千八百二十八元，而依被上訴
    人所提出之帳冊，被上訴人係於六十八年二月十四日以劉有仁匯入之二百三十五
    萬元支付上開土地買賣價金及介紹費（見原審卷第九○頁），兩者之記載完全相
    符，再依以被上訴人名義購買系爭土地所訂之買賣所有權移轉契約書，被上訴人
    係分別於六十八年二月十四日向林啟禎、林見冬、林紹統、林生賓，及六十八年
    三月九日向林永田購買系爭土地（見原審卷第一六六至一七五頁），足見上訴人
    於六十八年一、二月間匯款時，系爭土地尚未出售登記被上訴人之名義，被上訴
    人應係以劉有仁轉交自上訴人之款項支付購買系爭土地之價款。而由上訴人持有
    劉有信交付予劉有仁之收據，可以證明劉有仁取得該收據後即轉交上訴人，顯然
    上訴人匯款予劉有仁之目的，即係在支付購買系爭土地之價款，若係向被上訴人
    購買系爭土地或興建有德園之用，劉有仁自無獎劉有信支付購買系爭土地價款所
    取得之收據轉交上訴人之理，因此劉有信、劉有仁所述上訴人所匯之款係向被上
    訴人購地或興建有德園之用，要無可採，系爭土地應係由上訴人出資購買。
  3.依上訴人於原審審理時提出財政部國稅局松山稽徵所七十三年六月十四日財北國
    稅資字第一○七六一號函所載：「又查由債務人甲○○○君提供南投縣小半天段
    二一○地號等十筆土地設定抵押向納稅人乙○○借款乙節，依據南投縣竹山分處
    七十三年六月七日投竹稅一字第四五七二號函覆，納稅人蔡君無自耕農身份無法
    以其名義購買土地，遂徵得甲○○○君之同意以甲○○○君之名義購買，為避免
    將來發生土地產權糾紛始設定抵押權與蔡君，其間並無金錢借貸情事屬實，本所
    就上開標的物核定其七十年度抵押利息所得一百六十萬元：：：應予註銷」（附
    原審卷第七、八頁），可見該函係稅捐機關對上訴人課徵以系爭土地設定抵押借
    款之利息所得稅金，上訴人提出異議，經稅捐機關調查結果，確定上訴人無自耕
    農身份無法以其名義購買土地，遂徵得被上訴人之同意以被上訴人之名義購買，
    為避免將來發生土地產權糾紛始設定抵押權與上訴人，其間並無金錢借貸情事屬
    實，始發函予上訴人，稅捐機關在調查過程應有徵詢兩造之意見，兩造之意見一
    致，稅捐機關始會確定上開事實，該函既為稅捐機關調查之結果，自得採為不利
    於被上訴人認定之依據。
  4.上訴人於原審再提出經被上訴人簽名蓋章，於七十五年一月七日出具之同意預告
    登記證明書，載明「同意人（即被上訴人）前於民國六十八年立證土地買賣預約
    證書與乙○○先生收執，乃因乙○○先生不具自耕農身份，而以同意人名義購買
    南投縣小半天段二○八之二地號等十五筆土地，且因乙○○先生投資於該土地上
    之建設構造物、養魚池、休閒建設物、給排水溝、整地築路以及種植茶樹等等，
    所投資累積金額，已超民國六十八年十二月所訂立之抵押權金額八百萬元，茲為
    上記土地之所有權保全以及土地上全部構造物、種作物等之支配權益保障，本人
    同意辦理土地預告登記，表示將來除了乙○○先生或其所指定之（即繼承人）第
    三人，絕不移轉，特立此書為證（附原審卷第九頁）。就該同意預告登記證明書
    ，被上訴人於原審之訴訟代理人劉有信指稱被上訴人確有在該證明書簽名，並辦
    理預告登記（見原審卷第七十四頁背面），被上訴人於本院仍具狀承認有在該證
    明書簽名（見本院卷(一)第三十八頁正面），另在該證明書簽名為見證人之證人朱
    亞石於本院八十七年六月二十五日準備程序時證稱：「七十四、五年我和蔡太太
    一起到劉有信家一同去辦預告登記，當時甲○○○也有簽名，我也當見證人簽名
    」（見本院卷(一)第一二六頁背面），足見被上訴人確有在同意預告登記證明書上
    簽名，並辦理預告登記，被上訴人嗣後改稱未在該證明書簽名，顯不足採。被上
    訴人既在同意預告登記證明書簽名，自係同意該證明書所載系爭土地係由上訴人
    出資購買而以被上訴人名義登記等內容，被上訴人無於不知該同意書之內容即貿
    然簽名之理？況系爭土地之買賣多由被上訴人之夫劉有信代為處理，縱如被上訴
    人所述，被上訴人目不識字，被上訴人亦應會請示劉有信之後確定內容無誤後始
    簽名，被上訴人所稱係為上訴人所誘乃簽名，要無可採。至劉有信於本院八十七
    年四月二十三日準備程序時證稱：「（為何去做預告登記？）是騙我太太說為了
    變更地目，由田變為建地，所以才去蓋章，是被騙了。我十幾年來都不知道有被
    預告登記」（見本院卷(一)第九十四頁背面），劉有信所稱不知被上訴人名義之系
    爭土地有為預告登記，與其之前所述顯不相符，且被上訴人辦理系爭土地之預告
    登記，依本院向南投縣竹山地政事務所調得之登記聲請書，被上訴人有附上身分
    證影本及印鑑證明（見本院卷(一)第一一三至一一五頁），而該印鑑證明依本院向
    鹿谷鄉戶政事務所調得之印鑑證明申請書（附本院卷(一)證物袋），係由被上訴人
    本人親自請領，劉有信所稱不知系爭土地有為預告登記，實無可採。被上訴人應
    係為辦理預告登記，乃在同意預告登記證明書上簽名蓋章，此與系爭土地之地目
    變更完全無關，被上訴人不可能因委託上訴人辦理系爭土地之地目變更而在同意
    預告登記證明書上簽名蓋章，況系爭土地之地目數十年來均未變更，被上訴人若
    係被騙乃辦理系爭土地之預告登記，預告登記限系爭土地僅能移轉上訴人或其指
    定之人，影響被上訴人之權益頗大，被上訴人何以數十年來均未要求上訴人塗銷
    該預告登記？劉有信此部分所述即有不實。被上訴人在同意預告登記證明書上簽
    名承認有在六十八年立證土地買賣預約證書與上訴人收執，再依上訴人所提出經
    被上訴人簽名蓋章之土地買賣預約證書（附原審卷第一二五頁），該土地買賣預
    約證書亦應為真正，由該土地買賣預約證書之記載可以得知，系爭土地之總價款
    （包括一切稅金及各種費用）三百零八萬元已由上訴人支付，系爭土地乃因上訴
    人未取得田地自耕農資格，暫以被上訴人名義向前地主買得，將來被上訴人應無
    條件辦理所有權移轉登記與上訴人或上訴人所指定之人。是依該土地買賣預約證
    書所載，亦可證明系爭土地確係由上訴人出資購買，因上訴人無自耕農之身分，
    乃暫以被上訴人之名義向前地主購買，登記被上訴人之名義，待系爭土地可以辦
    理移轉登記與上訴人時，被上訴人應無條件辦理所有權移轉登記與上訴人或上訴
    人所指定之人。
  5.再上訴人一直保有系爭土地之所有權狀，且於七十三年間因土地之捐獻，將土地
    所有權狀寄給鹿谷鄉公所處理，而鹿谷鄉公所除保留二一○之一地號權狀外，於
    七十三年六月二十六日以七三鹿鄉民字第六三四二號函寄還系爭土地所有權狀予
    上訴人，該函件正本寄予上訴人，副本則寄給被上訴人之夫劉有信，該函並記載
    ：「本鄉竹豐社區活動中心興建用地承蒙貴先生熱心捐獻提供，現已順利建築完
    成，有關土地分割及及地目變更案除保留小半天段第二一○之一地號建六六二平
    方公尺過戶為本所名義外，茲寄還七筆土地所有權狀數目如明細表及地圖乙份」
    ，此有該函影本附卷可稽（見原審卷第一一六頁），是由該函記載可證被上訴人
    早就知道權狀在上訴人手上，自當時迄今已十幾年，被上訴人未能舉證證明曾要
    求返還，迄八十六年五月十三日始發函予上訴人請求返還系爭土地之所有權狀，
    實與一般人均會持有土地所有權狀及知該所有權狀為別人非法占有，定於短期間
    請求返還之經驗法則不合。被上訴人辯稱係因上訴人諉稱能將系爭土地由農地變
    更為建地，始將土地所有權狀交給上訴人云云，但系爭土地之地目既未能變更，
    被上訴人豈有不向上訴人催討之理？被上訴人所辯與常情有違，委無足取。
  6.系爭土地係於六十八年十二月間設定抵押權八百萬元予上訴人，並於七十五年一
    月間為上訴人辦理預告登記，被上訴人否認有設定抵押向上訴人借款八百萬元之
    事實，該抵押權經本院調查之結果亦認無擔保之債權存在（詳後述），被上訴人
    既未向上訴人借款，何以會設定抵押權予上訴人？即使如被上訴人所述該抵押權
    係上訴人以騙得之資料虛偽設定，被上訴人理應於設定之後隨即要求上訴人塗銷
    該抵押權登記，被上訴人竟於上訴人訴請辦理系爭土地之所有權移轉登記後，始
    於八十八年訴請上訴人辦理塗銷抵押權登記，距該抵押權之設定已將近二十年，
    被上訴人何以久未要求上訴人塗銷抵押權登記？又上訴人於系爭土地登記被上訴
    人名義後並未向被上訴人購買系爭土地，被上訴人何以會辦理預告登記，同意系
    爭土地將來僅移轉登記予上訴人或其指定之人？系爭土地應係上訴人出資所購買
    ，為保障上訴人之權益，被上訴人始會設定八百萬元之抵押權予上訴人，並為上
    訴人辦理預告登記。
  7.被上訴人雖持有系爭土地之買賣契約書，但不能因此認定買賣價金係由被上訴人
    支付。依前所述，系爭土地應係上訴人出資購買，因當時上訴人無自耕農之資格
    ，依舊土地法第三十條第一項之規定，上訴人不能登記為所有權人，乃經被上訴
    人之同意，以被上訴人之名義購買系爭土地並登記為所有權人。被上訴人所辯系
    爭土地係其所出資購買，無法採信，系爭土地被上訴人僅係登記之名義人，對上
    訴人而言，被上訴人並非真正之所有權人，應堪認定。
六、上訴人將系爭土地信託登記予被上訴人，係委由被上訴人管理系爭土地，此觀被
    上訴人於原審審理時向上訴人催討十八年之管理費自明，且依被上訴人簽名蓋章
    之同意預告登記證明書所載，上訴人業已投資八百萬元於系爭土地興建魚池、給
    排水溝、整地築路、及種植茶樹等，再依被上訴人提出之帳冊所示，被上訴人係
    以劉有仁及上訴人與其妻李金環所匯入之款項支付工人之薪資及購買物品（見原
    審卷第九十、九十一頁），被上訴人於原審八十六年一月二十三日準備程序時承
    認其有在系爭土地上種植茶樹（見原審卷第九十五頁正面），足以證明上訴人係
    將投資系爭土地之款項交予被上訴人，由被上訴人在系爭土地興建魚池、給排水
    溝、整地築路、及種植茶樹，另被上訴人於其提出之土地所有權移轉登記不同意
    理由書內請求上訴人應給付其除草費、種植地上物、整地、及修建農舍等費用，
    上訴人數十年來將系爭土地交由被上訴人管理，由被上訴人收取系爭土地之收益
    ，上訴人並未支付任何費用，被上訴人之管理系爭土地自非受僱於上訴人，被上
    訴人辯稱其係居於受僱人身分，代管系爭土地及地上建物，並不可採。兩造間之
    信託關係並非消極信託，被上訴人援引最高法院八十三年度台上字第三一七二號
    判決意旨，主張上訴人將系爭土地信託登記予被上訴人係屬消極信託，為脫法行
    為，上訴人將系爭土地之所有權移轉登記於被上訴人名下，為不法原因之給付，
    依法被上訴人得拒絕返還系爭土地云云，洵屬無據。又舊土地法第三十條係就私
    有農地所有權移轉之物權行為所作之強制規定，關於約定負擔移轉該項土地所有
    權之債務之債權行為（如買賣、互易、贈與等契約），並不在限制之列，故約定
    出售私有農地於無自耕能力之人者，其所定之農地買賣契約（債權契約）尚不能
    認定係違反強制規定，依民法第七十一條前段應屬無效（參照最高法院六十五年
    度第九次民庭庭推總會決議(二)）。又關於農地之買賣，承買人雖係無自耕能力之
    人，惟如約定由承買人指定登記與任何有自耕能力第三人或具體約定登記與有自
    耕能力之特定第三人，即非民法第二百四十六條第一項以不能之給付為契約之標
    的，難認其契約為無效。又在立約當時承買人雖無自耕能力，而約定待承買人自
    己有自耕能力時方為移轉登記，或約定該項耕地之所有權移轉與無自耕能力之特
    定第三人，待該第三人有自耕能力再為權利移轉登記者，依同條但書規定，其契
    約仍為有效（參照最高法院七十三年度第五次民事庭會議決議）。據此可知，舊
    土地法第三十條之法律效果，僅是禁止無自耕能力者登記為農地之所有權人，就
    有關農地之債權契約效力，僅是涉及給付是否可能而已。上訴人將系爭土地信託
    登記予被上訴人，約定待系爭土地可移轉登記予上訴人時，被上訴人應無條件返
    還上訴人或其指定之第三人，與舊土地法第三十條之規定並未違背，上訴人既可
    與被上訴人約定，系爭土地暫以被上訴人之名義登記，待上訴人取得自耕能力再
    為移轉登記，兩造間之信託關係，即難認係為規避舊土地法第三十條之規範。至
    信託法係八十五年一月二十六日制定公布，而兩造間之信託關係係成立於六十八
    年間，自無信託法第五條第四款以依法不得受讓特定財產權之人為該財產權之益
    人者，信託行為無效之適用。被上訴人辯稱兩造之信託契約應歸於無效，依民法
    第一百八十條第四款之規定，被上訴人自得拒絕返還系爭土地云云，亦屬無據。
    本件上訴人已終止兩造間之信託契約，舊土地法第三十條第一項私有農地所有權
    之移轉，其承受人以能自耕者為限之規定，業經刪除，上訴人之登記系爭土地所
    有權人，已不受任何限制，被上訴人自應將系爭土地移轉登記予上訴人。
七、系爭土地於訴訟繫屬時為被上訴人之債權人邱雀聲請原審法院查封拍賣，上訴人
    以經於六十八年十二月間設定登記之抵押債權八百萬元及利息、違約金聲明參與
    分配，並於八十九年三月十五日以五千四百九十八萬元投標買得系爭土地，就買
    賣價金，上訴人除於八十九年三月十五日繳納保證金四百九十四萬八千元，並聲
    請以其抵押債權八百萬元及利息、違約金抵繳獲准，經分配結果，賣得之五千四
    百九十八萬元價金係支付執行費邱雀二萬四千二百七十八元及二萬一千二百十三
    元、陳菊一萬六千一百八十四元、蘇敏雄一萬七千五百八十四元、上訴人七萬五
    千五百十元，合計十五萬四千七百六十九元，與系爭土地之土地增值稅十四萬九
    千八百六十七元（土地增值稅原核定一百三十一萬九千四百七十六元，後稅捐機
    關退還一千七百七十三元及一百十六萬七千八百三十六元），其餘五千四百六十
    七萬五千三百六十四元均歸上訴人抵押債權分得，業經本院調閱南投地院八十八
    年度執字第二三○六號執行卷查明屬實。查上訴人主張被上訴人因系爭土地之拍
    定受有債務消滅之利益，應負不當得利返還之義務。按無法律上之原因而受利益
    ，致他人受損害者，應返還其利益，民法第一百七十九條前段定有明文，又受有
    利益是否有法律上之原因，應以受益人與受損人間，受益人有無得保有所得利益
    之法律上原因存在。本件被上訴人僅係系爭土地名義上之所有權人，並不能真正
    享有系爭土地之利益，從而，系爭土地為南投地院查封拍賣，經上訴人投標買得
    ，因被上訴人係以賣得之土地價款清償其所負之債務，受有債務消滅之利益，被
    上訴人又非得享受系爭土地之利益，被上訴人自無保有該利益之法律上原因，被
    上訴人就上訴人所受之損害自應負不當得利之返還義務。茲就上訴人所受之損害
    分述於下：
    1.抵押債權部分：上訴人於起訴時係主張「緣原告於民國六十八年四月間，因未
      具自耕農身分，乃將所購自他人之如附表所示之土地，信託登記予被告。當時
      為利於管理，由原告於上述土地設置地上構造物。為確保原告之權益，雙方並
      辦理預告登記，約定不得將附表所示之土地所有權移轉於第三人，及辦理抵押
      權登記」（見原審卷第三頁起訴狀），且於原審審理時具狀表明「被告辯稱系
      爭土地為原告所贈與云云，顯非可取，且查被告既就系爭土地預告登記原告為
      權利人，復設定抵押權予原告資為擔保，：：：則若是贈與，被告豈有再事以
      原告為權利人辦理預告登記及設定抵押權之必要」（見原審卷第一四六頁辯論
      意旨狀），可見系爭土地之設定抵押權予上訴人，係在保障上訴人出資購買系
      爭土地之利益，而非擔保被上訴人另向上訴人借款八百萬元之債權。且上訴人
      於本院八十七年五月二十八日準備程序時陳稱：「（你一共付了多少錢給他們
      ？）電匯二百五十萬元後又陸續給了八百萬元，除了預告登記時甲○○○寫的
      證明外，沒有其它證明」、「（七十三年你有寫信到國稅局表明沒有借八百萬
      元？）土地是我買的，我沒有任何保障」等語（見本院卷(一)第九十八頁正面）
      ，可見上訴人除支付系爭土地買賣價金外，固有另給付被上訴人八百萬元，但
      該八百萬元依被上訴人所出具之同意預告登記證明書，係上訴人投資於系爭土
      地上之建設構造物、養魚池、休閒建設物、給排水溝、整地築路以及種植茶樹
      等費用，累積至七十五年一月七日之金額，除此之外，上訴人並無再支付任何
      款項予被上訴人，而上訴人就八百萬元係投資系爭土地之款項，曾經向國稅局
      表明與被上訴人間並無八百萬元之借款等情亦未否認，顯然上訴人除支付土地
      買賣價金及投資系爭土地之款項外，並未再借款八百萬元予被上訴人，就此投
      資系爭土地之八百萬元，因系爭土地係屬上訴人所有，上訴人投資於系爭土地
      所產生之利益於系爭土地歸上訴人後即當然回復上訴人所有，上訴人係為自己
      之利益支出，被上訴人就上訴人投資系爭土地所支付之八百萬元即不負返還之
      責任，被上訴人即對上訴人不負此部分八百萬元債務，況依系爭土地之登記簿
      謄本所示，系爭抵押權係在擔保上訴人之借款八百萬元，上訴人投資系爭土地
      所支付之八百萬元即不在系爭抵押權擔保之範圍。再依前開上訴人所提出之財
      政部國稅局松山稽徵所七十三年六月十四日財北國稅資字第一○七六一號函，
      系爭土地已經稅捐機關調查結果認為係因上訴人無自耕農身分無法以其名義購
      買土地，遂徵得被上訴人之同意以被上訴人之名義購買，為避免將來土地產權
      糾紛始設定抵押權與上訴人，其間並無金錢借貸情事屬實，上訴人於原審再提
      出經被上訴人蓋章之聲明書（附原審卷第一二五頁），載明「聲明人甲○○○
      ，茲聲明本人名下所有坐落南投縣鹿谷鄉○○○段第二三七地號、二三七之一
      地號、二三七之二地號、二三八地號、二三八之一地號、二三九地號、二四○
      地號、二○八地號、二○八之四地號、二○一（應係二一０之誤）地號所示土
      地，確為乙○○所承購，蔡君為夫兄至友，因其未具自耕農資格，故徵得本人
      同意，以本人名義辦理產權移轉登記，蔡君為保全其土地，且本人亦絕對信守
      歸還土地之誠意，乃將上開地號之土地設定抵押權登記予蔡君，本人自始即未
      從蔡君借得任何款項，亦未支付利息給予蔡先生本人，該設定抵押權登記袛屬
      擔保性質」。此財政部國稅局松山稽徵所函及被上訴人之聲明書均係上訴人所
      提出用以證明系爭土地係其出資購買之證明，上訴人並未主張該函及聲明書所
      載兩造間並無金錢借貸之情事有所不實，顯然業已承認該函及聲明書所載內容
      與事實相符，本院自得以該函及聲明書之內容為不利於上訴人之認定。況系爭
      土地係上訴人所出資購買，被上訴人若有向上訴人借款八百萬元，上訴人要求
      被上訴人提供不動產設定押，亦不致以系爭屬上訴人所有之土地設定抵押擔保
      自己之借款，且上訴人何以自抵押權設定之後從未向被上訴人催討債務？益見
      兩造間並無八百萬元之金錢借貸關係存在。上訴人於另案南投地院八十八年度
      重訴字第五四號被上訴人訴請確認兩造間之抵押債權八百萬元不存在訴訟，於
      八十八年十月十四日審理時提出以被上訴人名義所出具之六十八年十二月十七
      日同意書、收據及八十二年三月十五日會算之聲明書（附該卷第二六六、二六
      七頁），主張被上訴人另有向上訴人借款八百萬元云云，惟被上訴人於該案審
      理時否認該同意書、收據、聲明書之真正（見判決書事實欄被上訴人之陳述第
      十、十一段），而該同意書、收據及聲明書上被上訴人之簽名與本件被上訴人
      承認真正之印鑑證明及同意預告登記證明書上被上訴人之簽名顯有不符，該同
      意書、收據及聲明書即非被上訴人所親自簽名，上訴人亦無法證明該同意書、
      收據及聲明書上被上訴人之印文為真正，且上訴人已於本院八十七年五月二十
      八日準備程序時到庭表明所付之八百萬元除被上訴人所寫之同意預告登記證明
      書外，無其它證明，則上訴人何來以被上訴人名義出具之同意書、收據及聲明
      書？該同意書、收據及聲明書之來源顯有可疑，且上訴人對八百萬元係屬投資
      系爭土地之款項而非借款之事實亦未否認，被上訴人何來向上訴人借款八百萬
      元？況依該同意書所載「因今年來急需用款，自年初以來已向乙○○先生屢次
      調款以應緊急，累計已領收到總金額八百萬元正。雖其中部份用於本人生活費
      及其他私事，但部分是用於本件工地整地、挖魚池、種茶、養魚以及建築農舍
      、地上構造物等等」，此八百萬元亦非全屬借款，本院自無法以該同意書、收
      據及聲明書認定上訴人除支付投資系爭土地之款項外，另有借款八百萬元予被
      上訴人，上訴人既無法證明有借款八百萬元予被上訴人，兩造間之抵押債權即
      屬不存在，則上訴人之抵押債權因拍賣結果獲得清償歸於消滅，上訴人自未受
      到抵押債權消滅之損害。
    2.土地增值稅部分：系爭土地經南投地院查封拍賣，土地增值稅之納稅義務人固
      為被上訴人，但上訴人係以不存在之抵押債權聲明參與分配，拍賣所得之價金
      全分配予上訴人，則因系爭土地自然漲價所得之利益全歸上訴人取得，而土地
      增值稅應向獲得土地自然漲價之利益者徵收，始合於租稅公平之原則，則因系
      爭土地自然漲價所徵收之土地增值稅，在兩造之間即應由上訴人負擔。且土地
      增值稅在土地為無償移轉者，其納稅義務人依土地稅法第五條第一項第二款之
      規定為取得所有權人，系爭土地若未經法院拍賣，而由被上訴人移轉登記予上
      訴人，因被上訴人未獲得任何對價，自屬無償移轉，即應由取得所有權人即上
      訴人負擔土地增值稅，現上訴人利用法院之拍賣程序以不存在之抵押債權取得
      系爭土地之所有權，與被上訴人返還系爭土地予上訴人之結果無異，則本應由
      上訴人負擔之土地增值稅即不能改由被上訴人負責繳納，是上訴人於拍賣程序
      中所支付之土地增值稅十四萬九千八百六十七元，在兩造之間仍應歸上訴人負
      擔，上訴人於繳納之後自不能求償於被上訴人，上訴人所支付之土地增值稅自
      非所受之損害。
    3.執行費用部分：系爭土地為被上訴人之債權人邱雀聲請南投地院查封拍賣，被
      上訴人之其他債權人陳菊、蘇敏雄聲明參與分配，則邱雀所支付之執行費四萬
      五千四百九十一元，陳菊所支付之執行費一萬六千一百八十四元、蘇敏雄所支
      付之執行費一萬七千五百八十四元，依強制執行法第二十八條第一項強制執行
      之費用由債務人負擔之規定，被上訴人之債權人邱雀、陳菊、蘇敏雄所支付之
      執行費用自應由被上訴人負擔，則以上訴人所繳納之買賣價金支付上開執行費
      用自係免除被上訴人之債務。而上訴人所支付之執行費用七萬五千五百十元，
      固已從上訴人繳納之金額獲得分配，但實際上上訴人所繳納之執行費用七萬五
      千五百十元已歸國庫並未退還當事人，上訴人僅係就其所支付之買賣價金取回
      七萬五千五百十元，之前所繳納之執行費用七萬五千五百十元仍未退還上訴人
      。上訴人雖對被上訴人並無抵押債權存在，但因被上訴人拒絕返還，系爭土地
      又為被上訴人之債權人邱雀聲請查封拍賣，上訴人為取回應歸其所有之系爭土
      地，以不存之抵押債權聲明參與分配自有必要，則上訴人所繳納之執行費用七
      萬五千五百十元自屬因被上訴人不履行債務所受之損害，被上訴人有賠償上訴
      人所支付前揭七萬五千五百十元之義務，此義務被上訴人已因拍賣之結果獲得
      免除。因此上訴人所支付之執行費用十五萬四千七百六十九元，係其所受之損
      害，此部分原為被上訴人所應負擔之債務，被上訴人因拍賣之結果獲得債務消
      滅之利益，上訴人自得請求被上訴人返還。
    4.上訴人係請求自八十五年十二月二十四日起算之法定遲延利息，但系爭土地係
      於八十九年三月十五日由上訴人投標買得，上訴人請求自八十五年十二月二十
      四日起算之法定遲延利息，自屬無據。依民法第一百八十二條第二項受領人於
      受領時知無法律上之原因或其後知之者，應將受領時所得之利益，或知無法律
      上之原因時所現存之利益，附加利息，一併償還。本件被上訴人應係在上訴人
      八十九年三月十五日以五千四百九十八萬元投標買受系爭土地並繳納保證金四
      百九十四萬八千元時，其應負擔之執行費用十五萬四千七百六十九元債務即復
      得免除，則被上訴人依不當得利應返還十五萬四千七百六十九元之債務，其法
      定遲延利息應自八十九年三月十五日起算。
八、綜上所述，上訴人依不當得利之法律關係，訴請被上訴人給付上訴人八百萬元及
    自八十五年十二月二十四日起算之法定遲延利息，在十五萬四千七百六十九元及
    自八十九年三月十五日起算法定遲延利息之範圍內，並無不合，應予准許，逾此
    部分之請求，尚屬無據，不應准許。上訴人陳明願供擔保聲請宣告假執行，就其
    敗訴部分，假執行之聲請，失所附麗，至其勝訴部分，本院所判決命被上訴人給
    付之金額並未逾民事訴訟法第四百六十六條第一項所定得上訴三審之一百萬元，
    一經本院宣示本件判決即告確定，上訴人聲請假執行亦無必要，是上訴人假執行
    之聲請應予駁回。
九、另上訴人變更之訴亦本於債務不履行之法律關係，請求損害賠償，惟上訴人所受
    之損害，均得依不當得利之法律關係請求之，得否依債務不履行之法律關係請求
    ，自無庸再予論述，是本件事證已臻明確，兩造其餘之攻擊、防禦方法於判決結
    果已無影響，爰不一一論述，併予敘明。
十、據上論結，本件上訴人之變更之訴為一部有理由，一部無理由，依民事訴訟法第
    七十九條但書，判決如主文。
中      華      民      國    九十      年      五      月    二十九    日
~B1民事第一庭審判長法  官  陳蘇宗
~B2                法  官  饒鴻鵬
~B3                法  官  鄭金龍
右為正本係照原本作成。
上訴人得上訴。
被上訴人不得上訴。
如對本判決上訴，須於收受判決送達後二十日內向本院提出上訴書狀，其未表明上訴
理由者，應於提出上訴後二十日內向本院提出上訴理由書（須按他造人數附具繕本）
，並繳納送達用雙掛號郵票拾份（每份參拾肆元）。
上訴時應提出委任律師或具有律師資格之人之委任狀；委任有律師資格者，另應附具
律師及格證書及釋明委任人與受任人有民事訴訟法第四百六十六條之一第一項但書或
第二項（詳附註）所定關係之釋明文書影本。
~B                書記官  鄧智惠
中      華      民      國     九十      年      六       月     一     日
附註：
民事訴訟法第四百六十六條之一（第一項、第二項）
對於第二審判決上訴，上訴人應委任律師為訴訟代理人。但上訴人或其法定代理人具
有律師資格者，不在此限。
上訴人之配偶、三親等內之血親、二親等內之姻親，或上訴人為法人、中央或地方機
關時，其所屬專任人員具有律師資格並經法院認為適當者，亦得為第三審訴訟代理人
。
                                                                        Ｈ


司法院資訊處製作；財團法人民間司法改革基金會備份。
